臺灣臺南地方法院民事判決
110年度訴字第765號
原      告  江敏文  
訴訟代理人  沈聖翰律師
被      告  陳玉琴  
訴訟代理人  魏嘉佑  
            凃禎和律師
上列當事人間請求返還所有物事件，經本院於民國111年1月12日
言詞辯論終結，判決如下：
    主    　文
原告之訴及假執行之聲請均駁回。
訴訟費用由原告負擔。
    事實及理由
壹、程序方面：
    按訴狀送達後，原告不得將原訴變更或追加他訴，但請求之
    基礎事實同一者，不在此限，民事訴訟法第255條第1項第2
    款分別定有明文。次按原告於判決確定前，得撤回訴之全部
    或一部，民事訴訟法第262條第1項定有明文。原告起訴時原
    聲明：1.被告應將坐落臺南市○○區○○段0000地號（重測前臺
    南市○○○段○○○○段000地號）、同段1115地號（重測前臺南市
    ○○○段○○○○段00000地號）、同段1113地號（重測前臺南市○○
    ○段○○○○段000000地號）、同段1161地號（重測前臺南市○○○
    段○○○○段000000地號），應有部分各均為21分之1之土地所
    有權移轉登記予原告。2.被告應返還土地徵收價額予原告。
    嗣被告具狀表示重測前臺南市○○○段○○○段○○○○段000地號土
    地業經本院以102年度訴字第164號判決分割，並由被告取得
    臺南市○○區○○段0000地號（重測前臺南市○○○段○○○○段00000
    0地號），且被告未受補償金額，原告乃於民國110年7月30
    日變更聲明為：被告應將坐落臺南市○○區○○段0000地號（權
    利範圍全部）、同段1115、1113、1161地號（應有部分均為
    21分之1）之土地所有權移轉登記予原告，並撤回原訴之聲
    明第2項，均合於上開法律規定，應予准許。
貳、實體方面：
一、原告主張：
　㈠被告為原告配偶陳玉對之妹妹，訴外人陳豐田則為陳玉對之
    弟弟。81年間訴外人廖火田陸續向原告借款未為清償，經原
    告請求返還借款時，訴外人廖火田乃將其所有重測前臺南市
    ○○○段○○○○段000地號、同段767-8地號、同段767-12地號、
    同段767-13地號四筆土地（權利範圍均21分之1）之土地（
    下稱系爭土地）設定抵押權予原告，原告顧及與廖火田之朋
    友關係，怕日後見面產生嫌隙，遂以訴外人陳豐田名義設定
    抵押權，嗣因廖火田無力清償積欠原告之借款，遂由原告與
    廖火田談妥以系爭土地清償借款債務，因原告日後將旅居南
    非，經取得被告同意後乃將系爭土地借名登記在被告名下，
    並於82間以買賣方式辦理所有權移轉登記予被告名下，惟當
    時之土地增值稅及後來歷年之稅金及土地所有權狀均由原告
    保管，系爭土地實際所有權人仍為原告，被告僅是出名借原
    告登記，兩造間就系爭土地有借名登記契約存在。
　㈡又陳玉對於79年間移居南非，曾邀同被告及其配偶魏新浮共
    同投資南非幣，並將投資款以原告之子江昱宜名義存款於標
    準銀豪銀行帳戶（原名南非標旗銀行），詎魏新浮於84年間
    逕自取走上開投資款，經原告發覺後於99年間對魏新浮向臺
    灣桃園地方法院（下稱桃園地院）提起返還不當得利訴訟，
    經桃園地院以99年度訴字第811號、臺灣高等法院100年度上
    字第791號（下稱不當得利案件）判決魏新浮應給付原告新
    臺幣（下同）2,769,417元在案，原告已於不當得利案件二
    審訴訟中向被告為終止借名登記關係之意思表示，惟被告與
    訴外人魏新浮卻顧左右而言他，躲避原告之請求。原告已於
    不當得利案件二審訴訟中向被告為終止借名登記契約，如本
    院認原告未合法終止，則以起訴狀繕本之送達為終止之意思
    表示，兩造間借名登記契約既已終止，原告得依民法第179
    條及終止借名登記契約之法律關係請求被告返還系爭土地，
    又系爭土地經重測及分割現後為臺南市○○區○○段0000地號（
    權利範圍全部）、同段1115、1113、1161地號（應有部分均
    為21分之1）等語。
　㈢並聲明：被告應將坐落臺南市○○區○○段0000地號，權利範圍
    全部、及同段1115、1113、1161地號，應有部分均為21分之
    1之土地，所有權移轉登記予原告。願供擔保，請准宣告假
    執行。
二、被告則答辯：
  ㈠否認廖火田因向原告借款未還而將系爭土地設定抵押權予陳
    豐田，原告主張內容與土地登記資料均不符。
　㈡否認兩造間就系爭土地有借名登記關係存在：　
　⒈原告確為被告之姊夫，約80年間，原告向被告及魏新浮遊說
    投資南非貨幣可賺取高額利息，被告於80年初於即有南非幣
    400,000元、377,045元存入原告之之子江昱宜於南非標旗銀
    行帳號000000000帳戶內，約定由原告支付每季利息30萬元
    給被告，惟被告及魏新浮將南非幣轉存入江昱宜於南非標旗
    銀行帳號000000000帳戶後，原告僅支付第1季利息，81年3
    月前應支付之2季利息約60萬元均未給付，經被告夫妻向原
    告催討，原告為抵償上開利息債務，乃於81年4月25日將系
    爭土地移轉登記予被告以抵銷上開債務，系爭土地之過戶經
    過均是由被告配偶與原告聯繫辦理，系爭土地移轉登記予被
    告後，歷年地價稅金亦均是由被告繳納，被告夫妻曾多次向
    原告索取土地所有權狀，但原告聲稱找不到，要被告自行申
    請補發，因原告無使用土地權狀之需求才遲未申請補發。
　⒉兩造間就系爭土地未曾有何借名登記之意思表示合致，系爭
    土地移轉登記後，地價稅均由被告繳納，土地亦係由被告管
    理使用，此由臺南市○○區○○○段○○○○段0000000000地號土地
    曾因白河鎮公所辦理南外環道路用地工程為部分徵收，且重
    測前臺南市○○區○○○段○○○○段000地號土地於102年至104年間
    經本院判決分割共有物，係由被告於分割前參加分割會議，
    分擔繳納分割費用，經本院以102年度訴字第164號分割共有
    物案件審理時，亦係由被告或魏新浮出庭，並於勘驗期日到
    現場，判決分割後由被告分擔繳納增值稅費用及領取分割後
    土地所有權狀，而原告就此全然不知等情，均可知原告從未
    管理、使用系爭土地，與借名登記契約之成立要件均顯不合
    。
　⒊系爭土地於81年4月25日即已登記被告所有，原告迄至110年3
    月31日始提起本件訴訟主張借名登記請求被告返還土地，若
    系爭土地為原告所有，原告於近30年方請求返還，有違常情
    ，況原告稱曾將系爭土地設定抵押權予陳豐田，可認其與陳
    豐田有相當信任關係，原告自得將系爭土地借名登記予陳豐
    田，無須借用被告名義登記，原告主張系爭土地係因借名登
    記契約而登記被告名下，不足採信。至原告所稱之不當得利
    案件與本件無關，且該案之訴訟當事人為原告及魏新浮，並
    非被告，原告稱於不當得利案件二審審理中有向被告表示終
    止借名登記關係，顯屬無稽。
　㈢並聲明：原告之訴及其假執行之聲請均駁回。如受不利之判
    決，願供擔保請准宣告免為假執行。
三、兩造不爭執之事實：
　㈠現登記於被告名下之臺南市○○區○○段0000地號（重測前臺南
    市○○○段○○○○段00000地號）、同段1113地號（重測前臺南市
    ○○○段○○○○段000000地號）、同段1161地號（重測前臺南市○
    ○○段○○○○段000000地號），應有部分各均為21分之1之土地
    ，原均登記為廖火田所有。另現登記於被告名下之臺南市○○
    區○○段0000地號（重測前臺南市○○○段○○○○段000000地號）
    ，原亦係登記於廖火田名下之重測前臺南市○○○段○○○○段000
    地號土地，應有部分21分之1登記於被告名下後於104年1月3
    0日經本院102年度訴字第164號分割共有物事件分割出重測
    前臺南市○○○段○○○○段000000地號歸被告所有。
　㈡廖火田就系爭土地於80年4月1日有設定債權價值72萬元，存
    續期間80年3月25日起至81年3月25日止之抵押權予陳豐田，
    上開抵押權已於81年4月24日以81年3月17日清償為原因塗銷
    登記。
　㈢系爭土地於81年4月25日以81年3月16日買賣為原因移轉登記
    為被告所有。
　㈣被告為原告配偶陳玉對之妹妹，陳豐田為陳玉對之弟弟。
　㈤被證3之地價稅繳款書原本現由被告持有中，系爭土地之地價
    稅均是由被告繳納（本院卷㈡第10頁）。
　㈥原證3即系爭土地所有權狀原本係由原告持有（本院卷㈡第145
    頁）。　　　　　　
四、兩造爭執事項：兩造間就訟爭土地有無借名登記契約存在？
    原告依民法第179條及借名登記契約請求被告將訟爭土地所
    有權移轉登記予原告有無理由？　
五、得心證之理由：
　㈠按當事人主張有利於己之事實者，就其事實有舉證之責任，
    民事訴訟法第277條前段定有明文。又民事訴訟如係由原告
    主張權利者，應先由原告負舉證之責，若原告先不能舉證，
    以證實自己主張之事實為真實，則被告就其抗辯事實即令不
    能舉證，或其所舉證據尚有疵累，亦應駁回原告之請求。再
    者，事實有常態與變態之分，其主張常態事實者無庸負舉證
    責任，反之，主張變態事實者，則須就其所主張之事實負舉
    證責任（最高法院86年度台上字第891號裁判意旨參照）。
    另按借名契約，謂當事人約定一方將自己之財產以他方名義
    登記，而仍由自己管理、使用、處分，他方允就該財產為出
    名登記之契約。其成立側重於借名者與出名者間之信任關係
    ，在性質上應與委任契約同視。倘其內容不違反強制、禁止
    規定或公序良俗者，固應賦予無名契約之法律上效力，並類
    推適用民法委任之相關規定。惟借名登記契約究屬於「非典
    型契約」之一種，仍須於雙方當事人，就一方將自己之財產
    以他方名義登記，而仍由自己管理、使用、處分，他方允就
    該財產為出名登記，相互為合致之意思表示，其契約始克成
    立（最高法院100年度台上字第1972號判決意旨參照）。又
    按不動產所有權登記名義人即為不動產之所有權人，乃社會
    通念之常態事實，登記名義人非不動產之實際所有權人，則
    為變態事實，故主張借名登記之事實者，自應就該借名登記
    之事實負舉證責任。查原告主張其為系爭土地之實際所有權
    人，並與被告約定借用被告名義登記為所有權人，然此情為
    被告所否認，原告所為上開借名登記之主張既屬變態事實，
    且為有利於己之事實，依前揭法律規定及裁判意旨，自應由
    原告就兩造就系爭土地有借名登記契約存在之事實負舉證責
    任；若原告不能證明，縱被告就其抗辯亦不能舉證，或其所
    提證據尚有瑕疵，亦應由原告承擔敗訴之結果，先予敘明。
　㈡原告雖提出系爭土地臺灣省臺南縣土地登記簿、系爭土地所
    有權狀原本及聲請證人即原告配偶陳玉對到庭為證，惟查：
　⒈原告所提出之系爭土地臺灣省臺南縣土地登記簿及系爭土地
    所有權狀原本等證據資料僅能認定系爭土地原為廖火田所有
    ，曾設定抵押權予陳豐田，嗣由廖火田以買賣為原因移轉所
    有權登記為被告所有之事實，並無從證明兩造間就系爭土地
    有何借名登記契約存在。又原告主張廖火田係因清償原告借
    款債務而將系爭土地抵債縱屬為真，然在一般不動產買賣關
    係，買受人指定第三人為登記名義人情形亦在所多有，渠等
    間法律關係為何，不一而足，是縱廖火田係因清償原告債務
    而移轉系爭土地，惟原告何以將系爭土地登記在被告名下，
    乃原告與被告間之關係，其原因甚多，未必係基於借名登記
    契約而為，就此，被告亦有抗辯因被告於80年間有投資南非
    幣至原告之之子江昱宜於南非標旗銀行帳號000000000帳戶
    內，原告依約應給付被告利息，但原告未給付利息始將系爭
    土地登記予被告等語，而經本院調閱原告與被告配偶魏新浮
    間之不當得利案件卷宗核閱結果，原告與被告配偶魏新浮及
    被告間確有相關密切之資金往來，是原告亦有可能因其他原
    因關係而同意將廖火田之系爭土地登記予被告，再被告抗辯
    於80年間即已有存入南非幣至原告之之子江昱宜帳戶名下，
    依約原告應給付南非幣投資利息給被告等情，亦有魏新浮於
    前開不當得利事件所提出之被告存入南非幣至江昱宜帳戶之
    定存修改通知書等資料附於上開案件原審卷第116頁至120頁
    可憑，且依該案臺灣高等法院105年度上更㈡字第89號民事判
    決書所載，原告於該案亦不爭執被告於80年5月間之南非幣4
    0萬元及37萬7,045元之定存單，有更改為原告之子名義所設
    之帳戶，存款期間所生之利息總額為2,140,094元，而原告
    僅於80年8月28日有匯款289,816元作為清償部分利息之用，
    詳臺灣高等法院105年度上更㈡字第89號民事判決書不爭執事
    項㈠、㈥，是被告抗辯原告於81年3月前有積欠被告上開存款
    投資利息，亦顯非無據，則被告抗辯原告係因清償投資利息
    而將系爭土地登記予被告，亦屬可能。再者，縱被告上開抗
    辯及所提證據尚有瑕疵，依前所述，仍應由原告就兩造就系
    爭土地有借名登記契約存在之事實先負舉證責任，惟原告所
    提上開證據並無從證明兩造間就系爭土地有借名登記契約之
    意思合致存在，已如前述，自應由原告再提出其他證據證明
    至使法院就其存在達到確信之程度，始可謂已盡其依民事訴
    訟法第277條規定之舉證行為責任。
  ⒉就兩造間有借名登記契約之意思合致部分，原告訴訟代理人
    固主張證人即原告之配偶江陳玉對有參與，可證明兩造間就
    系爭土地有借名登記契約存在，惟經本院詢問兩造間達成借
    名登記契約之過程時，原告自陳係伊自己與被告在場而已，
    當時證人江陳玉對是在南非並不在場（見本院卷第144頁）
    ，而證人江陳玉對亦結證稱：我從79年退休後就過去南非，
    幾乎住在南非，到庭是要作證有一天原告有打電話到南非給
    我說有塊地要用陳玉琴名字，我就跟原告說不要，原告說她
    是你妹妹，應該相信不會怎樣，而且她那麼多錢在我們名字
    ，那塊地錢也沒有很多。我要來證明原告有打電話這樣跟我
    說。回來臺灣時，原告也有帶我去看那塊地，地在白河關仔
    嶺的拱橋等語（見本院卷第147頁），可見證人江陳玉對並
    未曾參與原告與被告就系爭土地成立借名登記契約之過程，
    有關原告要將土地借名登記予被告乙節僅係證人江陳玉聽聞
    原告自己單方為上開陳述，自無從證明原告與被告間有
　　達成系爭土地借名登記契約之意思合致，況證人江陳玉對係
    原告之配偶，其證詞本即有偏頗原告之虞，且證人亦自陳自
    85年間對帳後即與被告關係非常不好（見本院卷第146頁）
    ，再參酌證人與被告在前開不當得利案件中之對立關係，本
    即難期證人證言之公正性，且果證人於83年間即有經原告告
    知系爭土地係借名登記予被告，以兩造家庭於99年間即開始
    有不當得利案件之訴訟糾紛以觀，自不可能遲至10餘年後始
    主張終止借名登記契約請求被告返還系爭土地，是證人於本
    院所為上開證詞亦應多係配合及迴護原告之詞，自難盡採，
    且無從證明兩造間就系爭土地有借名登記契約存在。
　㈢綜上所述，原告所舉證據，均不足證明兩造間就系爭土地確
    有借名登記契約之合意。兩造間既無借名登記契約存在，被
    告自不負於借名登記契約終止後返還系爭土地之義務，則原
    告依民法第179條規定及終止借名登記契約之法律關係類推
    適用民法第541條規定，請求被告將系爭土地移轉登記予原
    告，為無理由，應予駁回。又原告之訴既經駁回，其假執行
    之聲請亦因訴之駁回而失所依附，應一併駁回之。
六、本件為判決基礎之事證已臻明確，兩造其餘主張及陳述，經
    本院審酌後認與本件判決結果均不生任何影響，爰不逐一論
    列，附此敘明。
七、訴訟費用負擔之依據：民事訴訟法第78條。 　　　　
中　　華　　民　　國　　111 　年　　2 　　月　　18　　日
                  民事第三庭    法  官　童來好  
以上正本係照原本作成。
如對本判決上訴，須於判決送達後20日內向本院提出上訴狀。
如委任律師提起上訴者，應一併繳納上訴審裁判費。
中　　華　　民　　國　　111 　年　　2 　　月　　19　　日
                                書記官　郭倢妮